【裁判字號】    91,自,449
【裁判日期】    900702
【裁判案由】    詐欺
【裁判全文】
臺灣高雄地方法院刑事判決                          九十一年度自字第四四九號
    自  訴  人  智冠科技股份有限公司
    代  表  人  甲○○
    自訴代理人  王炯棻律師
                王錦堂律師
                黃永隆律師
    被      告  乙○○
    被      告  丙○○
右列被告等因詐欺案件，經自訴人提起自訴，本院判決如左：
    主  文
乙○○、丙○○均無罪。
    理  由
一、自訴意旨略以：自訴人公司與屏東光統書局早於民國八十七年間即有業務往來，
    平均每月往來金額約新台幣三、四十萬元，詎被告乙○○自九十二年十一月二十
    三日起向負責人黃皇賓頂讓該書局，並變更負責人之名義為乙○○，而仍以光統
    書局之名義與自訴人往來，並於九十年十二月、九十一年一月、九十一年二月分
    別訂購一百九十二萬六千八百七十元、二百零八萬五千八百九十九元及一百零五
    萬八千一百四十九元，且為取信於自訴人於九十一年一月十八日交付由被告丙○
    ○開立，發票日為九十一年二月二十八日、面額一百萬四千三百九十九元之支票
    一張；又於同年二月八日交付由被告丙○○開立，發票日為九十一年二月二十八
    日、面額為九十二萬二千四百七十元一張，以取信自訴人，令自訴人陷於錯誤而
    陸續出貨高達五百餘萬元。豈料於九十一年二月二十八日上開二張支票屆期經提
    示，竟因存款不足而退票，被告乙○○隨即於九十一年三月七日變更負責人為被
    告丙○○，嗣經自訴人再催討，僅清償三十萬元，核被告所為係犯刑法第三百三
    十九條第一項之詐欺罪，且為連續行為，應依刑法第五十六條規定，加重其刑，
    又其二人並為共同正犯云云。
二、(一)按犯罪事實應依證據認定之，無證據不得推定其犯罪事實；又不能證明被告犯
      罪，應諭知無罪之判決。刑事訴訟法第一百五十四條及第三百零一條分別定有
      明文。再按刑事訴訟法上所謂認定犯罪事實之證據，係指足以認定被告確有犯
      罪行為之積極證據而言，如未能發現相當證據或證據不足以證明，自不能以推
      測或擬制之方法，以為裁判基礎。而認定不利於被告之事實，須依積極證據，
      苟積極證據不足為不利被告之認定時，即應為有利於被告之認定，更不必有何
      有利之證據；又認定犯罪事實所憑之證據，雖不以直接證據為限，間接證據亦
      包括在內，然而無論直接證據或間接證據，其為訴訟上之證明，須於通常一般
      之人均不致有所懷疑，而得確信其為真實之程度者，始得據為有罪之認定，倘
      其證明尚未達到此一程度，而有合理之懷疑存在而無從使事實審法院得有罪之
      確信時，即應由法院為諭知被告無罪之判決。亦即若證據資料在經驗科學上或
      論理法則上尚有對被告較為有利之存疑，而無從依其他客觀方法排除此項合理
      之可疑，即不得以此資料作為斷罪之基礎，且刑事訴訟制度受「倘有懷疑，即
      從被告之利益為解釋」、「被告應被推定為無罪」之原則所支配，故得為訴訟
      上之證明者，無論為直接或間接證據，須客觀上於一般人均不致有所懷疑而達
      於確信之程度者，始可據為有罪之認定，倘其證明尚未達於「確信」之程度，
      而有合理可疑存在時，即難據以為被告不利認定，換言之，在法律判斷上，即
      不能為被告有罪之認定。
    (二)又告（自）訴人之指述，係以使被告受刑事訴追為目的，是其陳述難免有予以
      誇大、渲染之可能，是其陳述是否與事實相符，仍應調查其他證據以資審認。
      尚難僅憑告（自）訴人之片面指訴，遽入人罪。
三、本件訊據被告乙○○堅決否認有何詐欺之犯行，辯稱：我只是借名予哥哥丙○○
    ，當時我在中山大學念書，根本沒有在管書局的事，也沒有領書局的薪水等語；
    被告固不否認有積欠自訴人公司前開債務，惟堅決否認有何詐欺犯行，辯稱：我
    當是還在其他公司上班，所以借用弟弟乙○○的名義當負責人，會沒有付錢是因
    為營運虧損所致，我是將錢存入支票帳戶，誰提示只要存款夠就可以領票款，至
    於為何僅有給自訴人公司的票退票，我不清楚等語，經查：
  (一)按刑法上詐欺罪之立法意旨，係禁止於經濟行為中使用詐騙之方法得利為其規範
    目的，於民事債務當事人間，若有未依債務本旨履行給付之情形，依一般社會經
    驗而言，原因非一，其或因不可歸責之事由致無法給付、或因合法得對抗他造主
    張抗辯而拒絕給付，非必出於自始無意給付之詐欺犯罪一端，經濟行為本身原寓
    有不同程度之不確定性或交易風險，於當事人之一方有未依約履行之客觀情形時
    ，除有構成詐欺罪之具體情事外，尚不得遽認即應成立詐欺罪。
  (二)被告乙○○於八十九年九月至九十一年六月間就讀國立中山大學中山學術研究所
    碩士班，有卷存國立中山大學九十二年四月二十五日中教字第○九二○○○一五
    三三號函可證，可見被告乙○○前揭辯解尚非虛偽；又揆諸附卷之自訴人所提送
    貨單及支票上之記載，送貨單上之客戶簽章欄，並未見有被告乙○○之簽名，而
    支票亦非被告乙○○所簽發而係被告丙○○所簽發；且共同被告丙○○亦自白：
    「因為當時我在華義公司上班，公司規定不能兼職，所以我以我弟弟（按：即被
    告乙○○）的名義當負責人」等語（見九十二年四月二十一日審判筆錄），可信
    被告乙○○所辯為實在，是被告乙○○既僅係單純為名義負責人，就本件貨物買
    賣並未參與，自難認有何施以詐術之行為，此外，復無其他積極證據足認被告乙
    ○○確有詐欺之犯行，揆諸首揭說明，不能證明被告乙○○犯罪，依法自應為無
    罪之諭知。
  (三)本件被告丙○○就經營光統書店有多筆債權無法收回，而造成無法清償債務之情
形，有卷存被告丙○○所提之收支明細表可稽，足徵被告丙○○所稱虧損乙節，
    尚非虛偽；被告丙○○於九十年十一月二十一日、同年十二月二十九日交付支票
    四紙予自訴人，並已兌現，金額分別為二十五萬六千三百六十元、三十一萬一千
    五百二十元、三十一萬元、六十二萬六千五百八十元，此有被告所提付款紀錄表
    可稽，且事後被告丙○○亦清償三十萬元，此均為自訴人所承認之事實，衡情倘
    被告丙○○若欲詐欺自訴人，則依自訴人所言九十年十一月份被告丙○○尚未受
    讓光統書局，其大可不必給付該月之貨款，又何須給付自訴人上開支票並予以兌
    現？況揆諸卷存被告所提出之付款明細，可知被告簽發之支票達七十餘紙，而僅
    給付予自訴人如自訴意旨所載之二紙支票退票，有台灣票據交換所高雄市分所九
    十二年五月二十二日台票高字第一二七九號函附退票紀錄明細表附卷可資證明，
    亦足證明被告丙○○於訂貨之始即並無詐騙自訴人或其他廠商之犯意。此外，復
    查無其他積極之證據足資認定被告丙○○有何詐欺取財之犯行，自屬不能證明被
    告犯罪，依法應為無罪之諭知。
四、本件被告乙○○經合法傳喚，無正當理由不到庭，本院認應諭知無罪之案件，爰
    不待其陳述而為判決。
五、據上論斷，應依刑事訴訟法第三百四十三條、第三百零一條第一項前段、第三百
    零六條，判決如主文。
中      華      民      國    九十      年      七      月      二      日
                                  臺灣高雄地方法院刑事第七庭
                                      法  官   曾吉雄
右正本證明與原本無異。
如不服本判決，應於判決送達後十日內，向本院提出上訴狀。
                                      書記官    唐美玲
中    華    民    國    九十二    年       七      月        七        日


司法院資訊處製作；財團法人民間司法改革基金會備份。
